【裁判字號】    97,訴,777
【裁判日期】    970805
【裁判案由】    殺人未遂
【裁判全文】
臺灣臺北地方法院刑事判決               97年度訴字第777號
公  訴  人  臺灣臺北地方法院檢察署檢察官
被      告  甲○○
                    （現因他案在臺灣臺北監獄執行中）
指定辯護人  本院公設辯護人丙○○
上列被告因殺人未遂案件，經檢察官提起公訴（97年度偵字第
6179號），本院判決如下：
    主  文
本件公訴不受理。
    理  由
一、本件公訴意旨略以：被告甲○○為告訴人乙○○、丁○○夫
    妻之子，被告於民國97年3 月14日晚上10時許，在其位於臺
    北市○○區○○街500 巷13號1 樓住處，於服用酒類而未達
    精神喪失及精神耗弱之程度，突然在家中大聲喊叫，致告訴
    人乙○○年幼之孫子受驚嚇，告訴人乙○○出言制止，被告
    因此不悅且不滿父母親曾向法院聲請民事通常保護令，致其
    因違反保護令罪而入監服刑7 月，竟基於殺害直系血親尊親
    屬之故意，轉身進入住處廚房內取出鋒利菜刀乙把，口中揚
    言「我要讓你們死的很難看」，即朝向父親即告訴人乙○○
    頭部、手部及腳部揮砍十幾刀，嗣因告訴人丁○○見狀立即
    報警，為警據報前來當場查獲，扣得作案凶器菜刀1 把，並
    將告訴人乙○○送醫治療，始倖免於死，惟告訴人乙○○因
    此受有右前額裂傷8 公分（縫合13針）、右下肢多處挫傷、
    外傷、左腰部紅腫之傷害，因認被告涉有刑法第272 條第2
    項、第1 項之殺直系血親尊親屬未遂罪嫌等語。
二、訊據被告就其於上開時、地，曾持菜刀揮向告訴人乙○○，
    並使告訴人乙○○受有前述傷勢之事實，均供承不諱，核與
    證人即告訴人乙○○、丁○○證述之情節相符，並有驗傷診
    斷書1 紙（見偵查卷第23頁）及扣案之菜刀1 把可憑，自堪
    採信。又本件起訴後，業據告訴人乙○○、丁○○具狀撤回
    傷害告訴，業據告訴人2 人陳明在卷，並有撤回告訴狀在卷
    足憑（見本院卷第96至98頁）。然因公訴人認被告所為係犯
    刑法第272 條第2 項、第1 項之殺直系血親尊親屬未遂罪嫌
    ，非屬告訴乃論之罪；訊之被告則堅決否認有何殺人故意，
    辯稱伊當時飲酒至醉，不知發生何事等語。是本件所應審究
    者，即為被告前開持菜刀揮向告訴人乙○○成傷之行為，是
    否該當於公訴人起訴之殺直系血親尊親屬未遂罪。
三、按殺人未遂與傷害之區別，應以加害人有無殺意為斷，以戕
    害他人生命之故意，著手於刺殺之實行而未發生死亡之結果
    ，為殺人未遂；倘無使人喪失生命之故意，僅在使其身體、
    健康受到傷害，則為傷害罪，二罪皆發生傷害之結果，祗其
    主觀犯意及身體傷害程度不同，且被害人所受傷害是否為致
    命部位、傷害之程度，固不失為重要參考資料，惟僅足供認
    定有無殺意之參考，究不能據為區別殺人未遂與傷害之絕對
    標準，故不能僅因被害人受傷之位置係屬人體要害，即認定
    加害人有殺害被害人之犯意（最高法院84年度台上字第3179
    號、94年度台上字第6857號判決意旨參照）。故本件即應判
    斷被告於行為時，係基於「殺人故意」或「普通傷害故意」
    為之，又其有無殺人犯意，乃其個人內在之心理狀態，欲判
    斷其主觀上之犯意究係殺人或傷害，應就外在之一切證據，
    詳查審認，舉凡其犯罪之動機、兇器類別、行兇之具體過程
    、傷痕之多寡輕重、傷勢程度、案發當時之情境、犯後態度
    等，均應綜合研析，作為認定之基礎。
四、經查：
  (一)告訴人乙○○與被告間係父子關係，被告雖因告訴人乙○○
    聲請民事通常保護令，致其因違反保護令罪而入監，然證人
    即告訴人乙○○於本院審理時證述：「（問：發生這件事情
    之前的當天，你是否有與被告講話？）晚上8 點多時，被告
    有從地下室叫我下去跟他聊天，我有下去，當時他手上拿著
    啤酒和保力達Ｂ在喝，聊天的時候他問我為何之前要告他，
    還說他和朋友吵架朋友都沒有告他，問我為何要告他，我告
    訴被告他做的太過份了，也沒有工作，也不用養家，還會沒
    事打過往的路人，讓鄰居一直來抱怨，被告對我的話沒有做
    什麼反應，只是找我和他一起喝酒……」等語。是被告於當
    晚案發前，尚有與告訴人乙○○聊天，且對於告訴人乙○○
    指責伊不是之處，亦未有情緒反應，更仍邀同告訴人乙○○
    一起飲酒，是故尚難認被告對於告訴人乙○○有重大仇恨怨
    懟，依一般情形觀之，被告亦應無置告訴人乙○○於死地之
    動機。
  (二)被告因突然在家中大聲喊叫，致告訴人乙○○年幼之孫子受
    驚嚇，告訴人乙○○出言制止，被告乃至廚房取出菜刀等情
    ，固據證人乙○○、丁○○於本院審理時分別證述明確。惟
    證人丁○○於本院審理時另證述：「被告一開始是往我先生
    （即告訴人乙○○）的大腿位置揮砍，我有想辦法擋，被告
    下手時，是伸手錯過我，從我的旁邊要砍我先生，我一開始
    都在擋我先生大腿的位置，後來被告翻臉就將手舉高，要砍
    我先生頭部，但我先生比我高，我擋不住，所以我先生就被
    砍到了」等語；證人乙○○於本院審理時，則證稱：「……
    他當時往我的腳部大概揮砍了7 、8 下，過程中，被告有右
    手拿刀、左手舉椅子攻擊我，在我用手抓住椅子時，被告就
    拿刀揮我的腳。全部的過程是被告先拿刀揮我，沒揮到，他
    就又拿椅子攻擊我，我伸手抓住椅子與他對峙，他就在我伸
    手抓住椅子時，用刀揮砍我的腳，最後他才放下椅子，用刀
    砍到我的頭部，我的頭被砍到流血後，被告見狀就停手跑回
    地下室」等語。是以被告原係持菜刀向告訴人乙○○大腿位
    置揮砍，且於揮砍時，更刻意避開告訴人丁○○，且於告訴
    人乙○○頭部被砍到而流血後，被告隨即停手跑回地下室。
    並且告訴人乙○○所受之傷勢，唯一的刀傷係位於右前額，
    然亦僅有皮肉表層裂傷，並未造成告訴人乙○○頭骨或腦部
    之傷害，是被告持刀揮砍時之力道亦非甚鉅，均足見被告應
    無殺害告訴人乙○○之故意，而僅屬一般傷害之故意。
  (三)證人乙○○雖證稱被告於案發當時有揚言：「我要讓你們死
    的很難看」，然證人丁○○則證稱被告當天沒有這樣說，是
    之前有說過，而證人乙○○亦證稱：「（問：被告平常在喝
    酒後是否也會說『讓你死的很難看』？）是的。之前有說過
    1 、2 次，平常是不會這樣說，只是會找我麻煩」等語。是
    故證人乙○○就此應係誤記，尚不能認定被告確有於案發時
    揚言：「我要讓你們死的很難看」等語。
  (四)綜上所述，本件衡諸被告之行為起因及其客觀舉動，尚不足
    以認定被告行為時，有何殺害告訴人乙○○之故意，即不能
    證明被告行為該當於殺直系血親尊親屬未遂罪。是公訴人所
    訴被告之前開行為，應僅該當於刑法第277 條第1 項之傷害
    犯行。
五、按刑法第277 條第1 項之傷害罪，依同法第287 條規定，須
    告訴乃論；又告訴經撤回者，應諭知不受理之判決，刑事訴
    訟法第303 條第3 款亦有明定。本件既經告訴人乙○○、丁
    ○○撤回告訴在案（詳前所述），揆諸前開規定，即應諭知
    不受理之判決。
據上論斷，應依刑事訴訟法第303 條第3 款，判決如主文。
本案經檢察官林達到庭執行職務
中    華    民    國    97    年    8     月    5     日
                  刑事第十一庭審判長法  官  劉方慈
                                    法  官  陳勇松
                                    法  官  江俊彥
以上正本證明與原本無異。
如不服本判決，應於判決送達後10日內向本院提出上訴狀（應附
繕本），上訴於臺灣高等法院。
                                    書記官  王聖婷
中    華    民    國    97    年    8     月    5     日


司法院資訊處製作；財團法人民間司法改革基金會備份。
